臺灣嘉義地方法院民事判決　　　　　　　96年度重訴字第69號
原　　　告　甲○○
　　　　　　丙○○
　　　　　　乙○○
　　　　　　　　　　　　巷19.
上　三　人
訴訟代理人　楊瓊雅律師
被　　　告　丁○○
上列當事人間請求分割共有物事件，於中華民國96年10月18日言
詞辯論終結，本院判決如下：
    主  文
兩造共有坐落嘉義市○○○段友愛小段一四一地號，地目建，面
積五四七平方公尺土地，分割為如附圖所示：Ａ部分面積二七四
平方公尺，按原告甲○○、丙○○及乙○○均三分之一之比例保
持共有取得；Ｂ部分面積二七三平方公尺，分歸被告取得。
兩造共有坐落嘉義市○○○段友愛小段一二八地號，地目建，面
積一五二平方公尺土地應予變賣，所得價金，按原告甲○○、丙○○及乙○○各六分之一，被告二分之一之比例分配之。
訴訟費用由原告甲○○、丙○○及乙○○各負擔六分之一，其餘
由被告負擔。
    事 實 與 理 由
壹、程序方面：
一、訴狀送達後，原告不得將原訴變更或追加他訴。但請求之基
    礎事實同一者，不在此限。民事訴訟法第255條第1項第2款
    定有明文。所謂請求之基礎事實同一，係指變更或追加之訴
    與原訴之主要爭點有其共同性，各請求利益之主張在社會生
    活上可認為同一或關連之紛爭，而就原請求之訴訟及證據資
    料，於審理繼續進行時，在相當程度範圍內具有同一性或一
    體性，得期待於後請求之審理予以利用，俾先後兩請求在同
    一程式得解決，避免重複審理，進而為統一解決紛爭者，即
    屬之（最高法院90年度臺抗字第2號、90年度臺抗字第287號
    裁定意旨參照）。原告起訴時請求依96年6月13日起訴狀附
    圖方式合併分割嘉義巿竹圍子段友愛小段128地號土地（下
    簡稱系爭128地號土地）、同段141地號土地（下簡稱系爭14
    1地號土地），嗣於起訴狀送達後，聲請更正訴之聲明如判
    決主文第1、2項所示。核其變更聲明部分，均係基於該共有
    物共有事實而涉訟，該基礎事實自屬相同，其主張於社會上
    具有相當之關連性及共同性，訴訟證據資料亦可相互利用，
    揆諸前揭說明，應認其基礎事實同一，故原告所為訴之變更
    ，自屬適法，應予准許。
貳、實體方面：
一、原告起訴主張：
（一）緣系爭128地號土地、系爭141地號土地，地目均為建、面
      積各為152平方公尺、547平方公尺，為兩造所共有，原告
      甲○○、丙○○、乙○○應有部分各為6分之1，被告丁○○應有部分為2分之1，此有土地登記第2類謄本可資證明
      。
（二）按各共有人，得隨時請求分割共有物。但因物之使用目的
      不能分割或契約訂有不分割之期限者，不在此限；又共有
      物之分割，依共有人協議之方法行之，分割之方法，不能
      協議決定者，法院得因任何共有人之聲請，命以原物分配
      於各共有人，或變賣共有物，以價金分配於各共有人，民
      法第823條第1項、第824條第1項、第2項分別定有明文。
      又按分割共有物之訴，係就同一共有關係之公有物，予以
      分割，使共有人就共有物之一部分單獨取得所有權之形成
      訴訟。原則上固須數共有物依其性質及其共有人與應有部
      分均相同，並經共有人全體同意始得為合併分割（最高法
      院85年度台上字第2483號判決意旨採之）。經查系爭2筆
      土地均為建地，且共有人及應有部分均相同，而各系爭土
      地共有人間均無不能分割之協議或期限，亦無因物之使用
      目的不能分割之情形，兩造因無法達成協議分割，原告爰
      依前開規定及法院判決意旨，請求鈞院准予裁判分割系爭
      2筆土地。
（三）就系爭141地號土地部分：請求依附圖之分割方案分割之
      。
（四）就系爭128地號土地部分，請准依變價分割方式，將系爭
      128地號土地整筆變賣後以價金分配共有人：
   1、按法院裁判分割共有物，應斟酌各共有人之利害關係、共
      有物之性質、價格及利用價值、經濟效用，為適當之分配
      ，以免有害社會經濟；又裁判上定共有物分割之方法時，
      分配原物與變賣之而分配價金，孰為適當，法院本有自由
      裁量之權，不受任何共有人主張之拘束（最高法院29年上
      字1792號判例參照）。共有物分割之方法，須先就原物分
      配，於原物分配有困難時，則予變賣，以價金分配於各共
      有人（最高法院51年台上字第271號判例參照）。再直轄
      市地政機關於其管轄區內之土地，得斟酌地方經濟情形，
      依其性質及使用之種類，為最小面積單位之規定，並禁止
      其再分割，土地法第31條第1項定有明文，然仍應審酌系
      爭土地分割結果受使用分區管制情形，是否影響共有人之
      權益，關於建築基地寬度、深度均有明文限制，與上開分
      割最小面積單位無關，依我國建築法第44、45、46條之規
      定：直轄市、縣市局政府應視當地實際情形規定建築基地
      最小面積之寬度及深度，建築基地面積畸零狹小不合規定
      者，非與鄰接土地協議調整地形或合併使用，達到最小面
      積之寬度與深度，不得建築。基地所有權人與鄰接土地所
      有權人, 如無法達成協議，得申請直轄市、縣市局政府調
      處。直轄市、縣市局政府應於收到申請之日起1個月內予
      以調處。調處不成時，得照規定最少面積之寬度及深度將
      該範圍內之土地一併徵收後辦理標售，但因牽涉到土地私
      權關係，政府通常是不可能辦理徵收出售。本件系爭128
      地號土地，地目為建，所臨之友忠路道路寬度約25米，系
      爭128地號土地臨路寬7公尺、深度約22公尺，倘各依2分
      之1持分分割為Ａ、Ｂ二部分，成為面積各為76平方公尺
      之細長土地，面臨路寬僅各為3.5米、深度約22公尺，造
      成土地狹長，且未達依臺灣省畸零地使用規則規定建築之
      最小面寬4米，導致分割後Ａ、Ｂ二部分均屬建築法上之
      畸零地，無法單獨有效利用。
   2、故兩造共有之128地號系爭土地如採原物分割，則均不能
      單獨興建房屋，建地亦不宜做其他違法使用，形同浪費。
      且鄰地132地號土地上已建有地上物經營「東峰噴射器行
      」，則分得Ａ部分之被告則無法與鄰地合併補足寬度，而
      另一鄰地127地號土地地目為雜，分得Ｂ部分之原告亦無
      法為合併使用，均無法與鄰地合併建築，故以變價分割方
      式由各共有人依原應有部分比例分配其價金，對於各共有
      人所致之損害較小，而其土地利用價值及對社會經濟之發
      展則相對較高，本件應採變價方式分割，較為妥適。
（五）並聲明：如主文第1、2項所示。
二、被告則以：
（一）就系爭141地號土地部分：請求依附圖之分割方案分割。
（二）就系爭128地號土地部分：
   1、嘉義市並未規定土地不可以分割成畸零地，且即使為畸零
      地也可以與鄰地合建。鄰地132地號土地上已建有地上物
      經營，被告並不計較。
   2、請求依附圖之分割方案分割之。
（三）並聲明：1.原告甲○○、丙○○及乙○○與被告丁○○共
      有坐落於嘉義巿竹圍子段友愛小段128地號、地目建、面
      積為152平方公尺及坐落於嘉義巿竹圍子段友愛小段141地
      號、地目建、面積為547平方公尺之土地，請准予依附圖
      之分割方案分割。2.訴訟費用由原告負擔。
三、嘉義巿竹圍子段友愛小段128地號，地目建，面積152平方公
    尺及同段141地號，地目建，面積547平方公尺，原告甲○○
    、丙○○及乙○○應有部分各為6分之1；被告應有部分為2
    分之1等情，有土地登記謄本2份為證，並為兩造所不爭執，
    信屬真實。又系爭土地並無因物之使用目的不能分割或訂有
    不分割之期限，兩造復無法達成分割協定之事實，為兩造所
    不爭執，亦堪認為真實。
四、按各共有人得隨時請求分割共有物。但因物之使用目的不能
    分割或契約訂有不分割之期限者，不在此限；又共有物分割
    之方法，不能協定決定者，法院得因任何共有人之聲請，命
    為分配，民法第823條第1項、第824條第2項分別定有明文。
    如前所述，原告為系爭土地之共有人，從而原告本於共有人
    之地位訴請分割系爭土地，依上開民法所定，應無不合。
五、關於系爭土地分割方法，本院斟酌如下：
（一）就系爭141地號土地部分：
   1、按裁判分割共有物訴訟，為形式之形成訴訟，其事件本質
      為非訟事件，故法院定共有物之分割方法，雖應斟酌當事
      人之聲明、共有物之性質、經濟效用及全體共有人之利益
      等公平合理之分配之，然不受當事人聲明之拘束，且各共
      有人在分割前之使用狀況或分管約定，法院固不受其拘束
      ，惟仍應加以合情考量。又按分割共有物，以消滅共有關
      係為目的。法院裁判分割共有土地時，除因該土地內部分
      土地之使用目的不能分割（如為道路）或部分共有人仍願
      維持其共有關係，應就該部分土地不予分割或准該部分共
      有人成立新共有關係外，應將土地分配於各共有人單獨所
      有，最高法院69年台上字第1831號判例可資參照。本件系
      爭141地號部分土地原告甲○○、丙○○及乙○○表示分
      割後仍願維持共有，自應將分割後土地分配為原告甲○○
      、丙○○及乙○○間仍保持共有，另被告則予分割為單獨
      所有。
   2、又法院為裁判分割前，應顧及公平、當事人之聲明、應有
      部分之比例與實際是否相當、共有物之客觀情狀、性質、
      價格與經濟價值、共有利益、各共有人之主觀因素與使用
      現狀、利害關係等因素為綜合判斷。經核就系爭141地號
      土地原告所提如附圖所示之分割方案，並無違上述分割共
      有物應審酌之原則及兩造之利益，且兩造亦同意附圖就系
      爭128地號土地之分割方案，是本院認原告所主張該部分
      分割方法尚屬適當，爰依此判決如主文第1項所示。
（二）就系爭128地號土地部分：
   1、依附圖所示，系爭128地號土地其所臨馬路約為25公尺，
      分割後每筆面寬約3.5公尺，深度約22公尺。
   2、按本規則所稱面積狹小係指住宅區其建築基地正面路寬超
      15至25公尺者，最小寬度4公尺，最小深度16公尺（嘉義
      市畸零地使用規則第3條），是若依附圖所示，系爭128地
      號分割後每筆面寬為3.5公尺，不足上述嘉義市畸零地使
      用規則第3條最小寬度4公尺之規定。從而，系爭128地號
      土地分割後每筆將成為畸零地。
   3、次按直轄市、縣（市）（局）政府應視當地實際情形，規
      定建築基地最小面積之寬度及深度；建築基地面積畸零狹
      小不合規定者，非與鄰接土地協議調整地形或合併使用，
      達到規定最小面積之寬度及深度，不得建築（建築法第44
      條）。是系爭128地號土地分割後每筆成為畸零地，即無
      從再為獨自為申請建築。且其鄰地132地號土地上已建有
      地上物經營，則分得Ａ部分之被告則無法與鄰地合併補足
      寬度。又另一鄰地127地號土地地目為雜，此有地籍圖可
      證，則分得Ｂ部分之原告亦無法為合併使用，均無法與鄰
      地合併建築。
   4、末按共有物之分割，依共有人協議之方法行之，分割之方
      法，不能協議決定者，法院得因任何共有人之聲請，命為
      以原物分配於各共有人，或變賣共有物，以價金分配於各
      共有人，民法第824條定有明文。復按共有物之分割方法
      ，應斟酌當事人之聲明、共有物之性質、經濟效用及全體
      共有人之利益等因素決之，惟如分配原物有困難時，則應
      予變賣，以價金分配於各共有人，最高法院57年台上字第
      2117號、51年台上字第271號判例可資參照。如前所述，
      系爭128地號土地分割後每筆將成為畸零地。分割後Ａ、
      Ｂ部分均無法與鄰地合併補足寬度或合併使用，顯然均無
      法與鄰地合併建築。是本院認系爭128地號土地以變價分
      割方式，由各共有人依原應有部分比例分配其價金，對於
      各共有人所致之損害較小，其土地利用價值及對社會經濟
      之發展則相對較高，本件應採變價方式分割，較為妥適，
      爰判決如主文第2項所示。
六、末按因分割共有物而涉訟，由敗訴當事人負擔訴訟費用顯失
    公平者，法院得酌量情形，命勝訴之當事人負擔其一部，民
    事訴訟法第80條之1定有明文。本件兩造係因分割系爭土地
    無法達成協議而涉訟，但各自所為之行為均為維護自身權益
    ，揆諸上揭說明，本件訴訟費用應按兩造於系爭土地之應有
    部分比例負擔始符公平，爰定訴訟費用分擔如主文第3項所
    示。
七、據上論結，原告之訴為有理由，依民事訴訟法第78條、第80
    條之1，判決如主文。
中　　華　　民　　國　　96　　年　　10　　月　　26　　日
                  民一庭法　官　馮保郎
以上正本係照原本作成。
如對本判決上訴須於判決送達後20日內向本院提出上訴狀，並依
上訴利益繳交第二審裁判費。
中　　華　　民　　國　　96　　年　　10　　月　　29　　日
                        書記官　王立梅
